ACORDAO-COMPLETO-2340703

ACÓRDÃO 2342/2019 ATA 9/2019 - SEGUNDA CÂMARA

VISTOS, relatados e discutidos estes autos de tomada de contas especial instaurada pelo então Ministério da Ciência, Tecnologia e Inovação (MCTI) em desfavor, originalmente, do Sr. José Pereira de Araújo, como então prefeito de Paudalho - PE (gestões: 2001-2004, 2005-2008 e 2013-2016) , diante da não comprovação da regular aplicação dos recursos federais repassados pelo Convênio nº 1.0282.00/2005 para o apoio ao "Desenvolvimento da Produção Agrícola - Primeira Etapa" sob o montante de R$ 777.223,60 por meio da previsão do aporte de R$ 457.238,60 em recursos federais;
	ACORDAM os Ministros do Tribunal de Contas da União, reunidos em Sessão da 2ª Câmara, ante as razões expostas pelo Relator, em:
	9.1. considerar revel o Sr. José Pereira de Araújo, nos termos do art. 12, § 3º, da Lei nº  8.443, de 1992;
	9.2. acolher as alegações de defesa do Sr. José Fernando Moreira da Silva, diante dos elementos de convicção até aqui obtidos pelo TCU, e, assim, excluir a sua responsabilidade na presente TCE;
	9.3. julgar irregulares as contas de José Pereira de Araújo, nos termos dos arts. 1º, I, 16, III, alíneas "b" e "c", e 19, caput, da Lei nº 8.443, de 1992, para condenálo ao pagamento do débito apurado nos autos, atualizado monetariamente e acrescido de juros de mora, calculados desde as datas informadas até o efetivo recolhimento, fixando-lhe o prazo de 15 (quinze) dias, contados da notificação, para que comprove perante o Tribunal (art. 214, III, "a", do Regimento Interno do TCU - RITCU) , o recolhimento da dívida em favor do Tesouro Nacional, abatendo-se na oportunidade as quantias já eventualmente ressarcidas, nos termos da legislação em vigor, sob as seguintes condições:
	Valor - R$
	Data

	451.838,60
	27/4/2006

	5.400,00
	26/12/2006

	9.4. aplicar a multa prevista no art. 57 da Lei nº 8.443, de 1992, em desfavor de José Pereira de Araújo sob o valor de R$ 200.000,00 (duzentos mil reais) , com a fixação do prazo de 15 (quinze) dias, contados da ciência desta deliberação, para comprovar, perante o Tribunal (art. 214, III, "a", do RITCU) , o recolhimento da dívida ao Tesouro Nacional, atualizada monetariamente na forma da legislação em vigor;
	9.5. autorizar, caso requerido, nos termos do art. 26 da Lei nº 8.443, de 1992, o parcelamento das dívidas fixadas por este Acórdão em até 36 (trinta e seis) parcelas mensais e sucessivas, sobre as quais incidirão a atualização monetária e os correspondentes acréscimos legais, esclarecendo ao responsável que a falta de pagamento de qualquer parcela importará no vencimento antecipado do saldo devedor (art. 217, § 2º, do RITCU) , sem prejuízo das demais medidas legais;
	9.6. autorizar, desde logo, nos termos do art. 28, inciso II, da Lei nº 8.443, de 1992, a cobrança judicial das dívidas fixadas por este Acórdão, caso não atendida a notificação; e
		9.7. determinar que a unidade técnica envie a cópia deste Acórdão, acompanhado do Relatório e do Voto que o fundamenta, à Procuradoria da República no Estado de Pernambuco, nos termos do art. 16, § 3º, da Lei nº   8.443, de 1992, e do art. 209, § 7º, do RITCU, para o ajuizamento das ações civis e penais cabíveis.

Tomada de Contas Especial instaurada pelo então Ministério da Ciência, Tecnologia e Inovação (MCTI), diante da não comprovação da regular aplicação dos recursos repassados por meio do Convênio nº 1.0282.00/2005 para o apoio ao projeto Desenvolvimento da Produção Agrícola  Primeira Etapa sob o montante de R$ 457.238,60.

Segunda Câmara

Município de Paudalho - PE.

3. Responsáveis: José Pereira de Araújo (CPF XXX.049.664-XX) e José Fernando Moreira da Silva (CPF XXX.778.814-XX).

13.1. Ministros presentes: Aroldo Cedraz (na Presidência) e Raimundo Carreiro.
13.2. Ministros-Substitutos convocados: André Luís de Carvalho (Relator) e Weder de Oliveira.

ACORDAO-COMPLETO-2417352

Acórdão 2143/2021 - Segunda Câmara

ANDRÉ DE CARVALHO

Trata-se de tomada de contas especial instaurada pelo então Ministério da Ciência, Tecnologia e Inovação (MCTI) em desfavor, originalmente, do Sr. José Pereira de Araújo, como então prefeito de Paudalho - PE (gestões: 2001-2004, 2005-2008 e 2013-2016) , diante da não comprovação da regular aplicação dos recursos federais repassados pelo Convênio nº 1.0282.00/2005 para o apoio ao "Desenvolvimento da Produção Agrícola - Primeira Etapa" sob o montante de R$ 777.223,60 por meio da previsão do aporte de R$ 457.238,60 em recursos federais.
2.	Após a análise final do feito, o auditor federal da então Secex-PE lançou o seu parecer conclusivo à Peça 28, com a anuência dos dirigentes da unidade técnica (Peças 29 e 30) , nos seguintes termos:
	" (...) 2. O instrumento foi assinado em 26/12/2005 (peça 1, p. 151-165) e teve por objeto 'O apoio ao projeto: Desenvolvimento da Produção Agrícola - Primeira Etapa', conforme estabeleceu o plano de trabalho (peça 1, p. 45-51) , com vigência estipulada para o período de 26/12/2005 a 25/5/2009, incluindo prorrogações por meio de termos aditivos (peças 1, p. 151-165; 3, p. 306-308; e 4, p. 358-360) . 
	3.	O objetivo geral desse instrumento era a informatização da feira-livre de forma que o pequeno agricultor, por intermédio de suas associações, pudesse veicular as informações sobre a sua produção (oferta) , bem como receber informações quanto à procura de tais produtos a partir do centro comercial e regiões adjacentes. As metas originais apresentadas no plano de trabalho foram assim definidas:
	Meta
	Especificação
	Quantidade

	1
	Adequação das Instalações do Centro de Apoio ao Produtor/Mercado Público
	600 m2

	2
	Aquisição de Equipamentos e Material Permanente
	2

	3
	Instalação de Equipamentos e softwares
	8

	4
	Seleção e Capacitação dos agentes e produtores envolvidos no Projeto
	24

	5
	Desenvolvimento de home-page/manutenção
	-

	6
	Disponibilização do Telecentro, Centro de Capacitação, Kit/Associação
	-

	7
	Acompanhamento e Avaliação do Projeto
	-

	4. Consoante disposto no Termo de Convênio (peça 1, p. 151-165) , os recursos financeiros para execução do objeto foram orçados em R$ 777.223,60, com a seguinte composição: R$ 319.985,00 de contrapartida do Convenente; e R$ 457.238,60 à conta da Concedente, tendo sido liberado, conforme ordens bancárias 2006OB901127 (27/4/2006) e 2006OB904765 (26/12/2006) , respectivamente nos valores de R$ 451.838,60 e R$ 5.400,00 (peça 8, p. 183-185) .
	5.	Após análise documental, por meio do Parecer Técnico 14/2014, de 31/3/2014 (peça 8, p. 7-15) ; Parecer Financeiro 112/2014, de 24/11/2014 (peça 8, p. 31-40) ; Parecer Financeiro 26/2015, de 9/2/2015 (peça 8, p. 63-70) ; Nota Técnica 3/2015, de 10/3/2015 (peça 8, p. 71-77) ; e Pareceres Financeiros 77/2015 e 137/2015, de 24/4/2015 e 29/6/2015, respectivamente (peça 8, p. 93-95 e 121-125) , o Ministério concluiu que não houve execução física do objeto do convênio e que os objetivos e resultados estabelecidos não foram alcançados. 
	6. 	No Relatório de TCE 3/2016, de 19/1/2016 (peça 8, p. 133-163) , em que os fatos estão circunstanciados, a responsabilidade pelo dano causado ao erário foi atribuída ao Sr. José Pereira de Araújo, ex-prefeito, haja vista que foi considerado o gestor responsável pelo recebimento dos recursos federais e execução do convênio, bem como por não ter apresentado os documentos capazes de esclarecer as impropriedades encontradas.
	7.	O responsável foi notificado da instauração da TCE e da cobrança do débito, bem como para apresentar informações, justificativas ou defesas por meio dos Ofícios 625/2014 (24/11/2014) ; 626/2014 (24/11/2014) ; 57/2015 (12/3/2015) ; 211/2015 (24/4/2015) ; 91/2015 (27/4/2015) ; e 346/2015 (23/6/2015) (peças 7, p. 367-369; e 8, p. 49, 51, 81, 91, 107 e 113) , tendo sido concedido o direito à ampla defesa e ao contraditório, sem, contudo, ter havido a regularização das presentes contas ou o recolhimento da totalidade do débito, persistindo o motivo que legitimou a instauração da TCE.
	8. O dano ao erário quantificado pelo tomador de contas foi de R$ 457.238,60. Conforme consta dos autos, foi identificado uma Guia de Recolhimento da União no valor de R$ 6.400,00, sendo verificado no Siafi na Nota de Registro de Arrecadação 2009RA000835, de 21/05/2009 (peça 8, p. 29) .
	9.	Encaminhados os autos à Secretaria Federal de Controle Interno (SFCI) , foram emitidos o Relatório de Auditoria, o Certificado de Auditoria e o Parecer do Dirigente do Órgão de Controle Interno concluindo pela irregularidade das contas do responsável (peça 8, p. 193-203) , tendo a autoridade ministerial tomado ciência dos fatos (peça 3, p. 327) e encaminhado o processo a esta Corte de Contas, nos termos do art. 71, inciso II, da Constituição Federal; art. 1º, inciso I, da Lei 8.443/1992 e art. 82 do Decreto-Lei 200, de 25/2/1967.
	10. No âmbito deste Tribunal, os elementos que subsidiaram a instauração da TCE foram analisados na instrução de peça 11, concluindo-se pela citação dos Srs. José Pereira de Araújo e José Fernando Moreira da Silva, ex-prefeitos, nos seguintes termos:
	'Ocorrência: não comprovação da boa e regular aplicação dos recursos federais repassados ao município de Paudalho/PE para a execução do Convênio 01.0282.00/2005.
	Condutas: 
	a) Sr. José Pereira de Araújo, ex-prefeito de Paudalho/PE, gestões 2001-2004, 2005-2008 e 2013-2016 (CPF XXX.049.664-XX) : empregar integralmente os recursos federais no valor de R$ 457.238,60 (em vez de apenas R$ 252.013,60) para a realização da meta 1, em desacordo com o plano de trabalho do Convênio 01.0282.00/2005, em descumprimento ao art. 93 do Decreto Lei 200/1967, ao art. 66 do Decreto 93.872/1986 e ao art. 22 da Instrução Normativa STN 1/1997; e
	b) Sr. José Fernando Moreira da Silva, ex-prefeito sucessor, gestão 2009-2012 (CPF XXX.778.814-XX) : não apresentar documentação complementar para comprovação da execução física das metas 2 a 7 do plano de trabalho do convênio e, consequentemente, do não alcance dos objetivos e resultados finais esperados. 
	Evidências: Parecer Técnico 14/2014, de 31/3/2014 (peça 8, p. 7-15) ; Parecer Financeiro 112/2014, de 24/11/2014 (peça 8, p. 31-40) ; Parecer Financeiro 26/2015, de 9/2/2015 (peça 8, p. 63-70) ; Nota Técnica 3/2015, de 10/3/2015 (peça 8, p. 71-77) ; e Pareceres Financeiros 77/2015 e 137/2015, de 24/4/2015 e 29/6/2015, respectivamente (peça 8, p. 93-95 e 121-125) .'
	Exame técnico
	11. Em cumprimento ao Despacho do Relator (peça 14) , Ministro-Substituto André Luís Carvalho, foi promovida a citação dos Srs. José Pereira de Araújo e José Fernando Moreira da Silva, mediante os Ofícios 181 e 182/2017-TCU/SECEX-PE (peças 17 e 18) , datados de 16/2/2017. Os responsáveis tomaram ciência dos ofícios que lhes foram remetidos (peças 22 e 26) , tendo somente o Sr. José Fernando Moreira da Silva apresentado suas alegações de defesa, conforme documentação integrante da peça 23.
	Responsável: Sr. José Pereira de Araújo
	12. O Sr. José Pereira de Araújo, devidamente citado, deixou transcorrer em branco o prazo para resposta, estando configurada sua revelia, o que autoriza o prosseguimento do processo, nos termos do art. 12, § 3º, da Lei 8.443/1992, c/c o art. 202, § 8º, do Regimento Interno. Considerando o princípio da verdade material que rege esta Corte de Contas, não foi identificado nos autos qualquer argumento ou fato que pudesse ser aproveitado para afastar as irregularidades apontadas nesta TCE.
	13. Cabe destacar que que o então gestor, Sr. José Pereira de Araújo, prefeito antecessor, utilizou integralmente os recursos federais do MCTI, no valor de R$ 457.238,60, para a realização da meta 1, contrariando o que foi acordado no plano de trabalho do convênio e, ainda assim, em montante superior (R$ 549.854,82) ao previsto no plano de aplicação (R$ 441.213,60) . 
	14. Portanto, não havendo manifestação da parte interessante nem elementos para que se possa efetivamente aferir e reconhecer a ocorrência de boa-fé na conduta do responsável, este Tribunal pode, desde logo, proferir o julgamento de mérito pela irregularidade das contas do responsável supracitado, conforme combinação dos §§ 2º e 6º do art. 202 do Regimento Interno do TCU. Esse entendimento está amparado nos Acórdão 3604/2015-TCU-Primeira Câmara (relatoria do Ministro Bruno Dantas) , 5.070/2015-TCU-2ª Câmara (relatoria do Ministro-Substituto André Luís de Carvalho) e 2.424/2015-TCU - Plenário (relatoria do Ministro Benjamin Zymler) . 
	Responsável: Sr. José Fernando Moreira da Silva
	15. O Sr. José Fernando Moreira da Silva, após acolhimento do pedido de prorrogação concedido pelo Relator por meio de Despacho (peças 19 e 25) , apresentou suas alegações de defesa quanto às irregularidades que lhe foram imputadas (peça 23) . Os argumentos apresentados pelo responsável serão analisados a seguir. 
	16. I. Conduta: Sr. José Fernando Moreira da Silva, ex-prefeito sucessor, gestão 2009-2012 (CPF XXX.778.814-XX) : não apresentar documentação complementar para comprovação da execução física das metas 2 a 7 do plano de trabalho do Convênio 181/2004 (Siafi 517456) e, consequentemente, do não alcance dos objetivos e resultados finais esperados. 
	I.1. Argumentos trazidos aos autos (peça 23, p. 1-4) :
	17. O responsável afirma que a conduta que lhe é imputada perde seu elemento fático, pois prestou contas dos recursos ao MTCI. Para corroborar sua afirmação, o responsável trouxe em anexo a sua defesa os seguidos documentos:
	a) Oficio 780/2007 -19.12.2007 - DCON: Objeto: Encaminhamento do Primeiro Termo Aditivo ao Convênio n. 01.0282.00/2005, que prorrogou o prazo de vigência do Convênio para 25 de maio de 2009 e extrato da publicação no DOU e do Plano de Trabalho (peça 23, p. 19-33) ;
	b) Oficio 064/2009 - 28.01.2009 - DCON: Objeto: Encaminhamento para a Prefeitura de Paudalho/PE do Segundo Termo Aditivo ao Convênio 01.0282.00/2005, que prorrogou o prazo de vigência do Convênio para 25 de maio de 2009 e extrato da publicação no DOU e do Plano de Trabalho (peça 23, p. 48-54) ;
	c) Ofício n. 293/2009 - 22.07.2009 - do Gabinete da Prefeitura de Paudalho/PE: Objeto: encaminhamento da Prestação de Contas Final do Convênio 01.0282.00/2005, com todos os anexos preenchidos e exigidos (peça 23, p. 34-47) ;
	d) Ofício 361/2009 - 08.09.2009 - do Gabinete da Prefeitura de Paudalho/PE: Objeto: resposta ao Ofício 657/2009-COEX, onde se encaminha o Relatório de Cumprimento do Objeto referente à Prestação de Contas Final do Convênio número 01.0282.00/2005 (peça 23, p. 55-57) ;
	e) Parecer Financeiro 137/2015 - Ministério da Ciência, Tecnologia e Inovação (peça 23, p. 58-65) ;
	f) Comprovação da devolução do recurso não utilizado de acordo com o Plano de Trabalho (peça 23, p. 66-161) ;
	g) Comprovação da devolução pago à maior na ordem de pagamento n. 161 do Empenho Global n. 1891/000 (peça 23, p. 162-164) ;
	h) Relação de pagamentos (detalhando os boletins de mediação) do Convênio número 01.0282.00/2005. (peça 23, p. 165-202) ;
	i) Extrato Bancário da Prefeitura de Paudalho/PE ano 2006 e Conciliações Bancárias (peça 23, p. 242-299) ; 
	j) Extrato Bancário da Prefeitura de Paudalho/PE ano 2007 e Conciliações Bancárias (peça 23, p. 300-324) ; e
	k) Extrato Bancário da Prefeitura de Paudalho/PE ano 2008 e Conciliações Bancárias (peça 23, p. 325-414) .
	18. Afirma que não ocorreu por parte do Sr. José Pereira de Araújo, ex-prefeito, a devida execução física do objeto do convênio e destaca que que a Informação 14/2012, de 27/3/2012, e posteriormente, o Parecer Financeiro 112/2014, de 24/11/2014, sugerem a notificação do ex-prefeito supracitado, que foi o responsável pela assinatura e execução do convênio. Alega ainda que realizou todos os atos para o fiel cumprimento do plano de trabalho do convênio.
	19. Registra que, originalmente, as metas do plano de trabalho deveriam ter sido realizadas anteriormente ao início de sua gestão, mas que, com a assinatura dos termos aditivos, ocorreram mudanças com o cronograma de execução. Com a celebração do segundo termo aditivo, datado de 25/11/2008, o prazo de vigência do convênio foi estendido até 25/5/2009, período de sua gestão municipal. 
	20. Por fim, o responsável requer que as contas sejam julgadas regulares ou regulares com ressalva e que eventual multa não lhe seja imputada.
	I.2. Análise
	21. Os argumentos apresentados pelos responsáveis não merecem ser acolhidos. Conforme assinalado na instrução inicial, o Ministério constatou que a execução física do objeto do convênio não foi comprovada e que os objetivos do convênio não foram alcançados. De acordo com o MTCI, foi constatada apenas a execução da meta 1 do plano de trabalho, o que levou ao Ministério a concluir pela impugnação da totalidade das referidas contas, devido à falta de funcionalidade e não alcance dos objetivos avençados no convênio. 
	22. Analisando a documentação trazida aos autos pelo responsável, verifica-se que não há elementos novos além daqueles já encaminhados pelo tomador de contas a este Tribunal. Esses documentos não comprovam a execução física do objeto do convênio em sua integralidade. Não foram apresentados, por exemplo, a lista de documentos exigidos pelo MCTI desde a fase de análise da prestação de contas do convênio, conforme se pode verificar nos Ofícios SECIS/DEARE 118/2010, de 27/10/2010 (peça 7, p. 313) e Ofício 397/2012, de 28/3/2012 (peça 7, p. 367-368) , quais sejam:
	a) Relatório detalhando as ações de infraestrutura - construção de Espaço Físico, aceite das obras, fotos externas e internas;
	b) Relatório detalhado dos equipamentos, softwares e materiais permanentes adquiridos, fotos e comprovante do registro do controle patrimonial dos mesmos;
	c) Relatório detalhado das ações de instalação dos equipamentos e materiais permanentes com fotos das instalações em uso;
	d) Relatório detalhado das ações de seleção, capacitação, ementas de cursos, eventos, agentes e produtores envolvidos no projeto, listas de presença e certificados, com fotos se possível;
	e) Relatório detalhado das ações para o desenvolvimento de homepage, manutenção e softwares;
	f) Relatório detalhado das ações de disponibilização do telecentro, centro de capacitação e kit/associação, com fotos das atividades; e
	g) Relatório detalhado das ações e atividades de acompanhamento e avaliação do Projeto.
	23. Importante destacar que a documentação financeira do convênio demonstra que houve realização de despesas na gestão do prefeito sucessor, Sr. José Fernando Moreira da Silva. O quadro abaixo discrimina os documentos comprobatórios e as metas relacionadas previstas no plano de trabalho, conforme consignado no Parecer Financeiro 112/2014, de 24/11/2014 (peça 8, p. 31-40) : (...) .
	24. Nesse sentido, o Parecer Financeiro 112/2014, (peça 8, p. 31-40) acerca da avaliação das metas do plano de trabalho: 
	'Observações: Avalia-se a meta de acordo com o percentual efetivamente comprovado de realização de cada uma das metas e etapas. O Convenente apresentou cópias de notas fiscais que reforçam o entendimento de que foram executadas as metas correspondentes a cada despesa, caso das Metas 1, 2, 4 e 5. Dessas metas, apenas a primeira foi avaliada com um percentual acima de zero, em conformidade com o entendimento exposto no Relatório de Visita emitido pela servidora Rosângela do Nascimento Nunes e pelo colaborador José Carlos de Andrade (fls.588 a 592) , além da apresentação do Termo de Aceitação Definitiva da Obra e Serviço. As demais metas (3, 6 e 7) , não puderam ser avaliadas por falta de documentos comprobatórios, e por isso o seu percentual de execução é zero. Contudo, apesar de as Metas 2 a 7 terem sido avaliadas dessa forma, isso não significa o seu total descumprimento, mas somente a impossibilidade de atribuir-lhes um percentual de avaliação.' 
	25. Na Nota Técnica 3/2015/SECIS/CGAP/GTPC - Prestação de Contas Final, de 10/3/2015 (peça 8, p. 71-77) , em relação ao cumprimento integral e regular da meta 1 e a realização de diligência, o Ministério assim concluiu:
	'De acordo com a análise consubstanciada nesta Nota Técnica e com base no conjunto probatório dos autos aceitamos que a Meta 1 tenha sido plenamente executada, contudo, em razão da ausência de documentos que comprove a efetiva execução das demais Metas, concluímos que não houve a execução física do objeto do Convênio 01.0282.0012005, e que os objetivos e resultados estabelecidos não foram alcançados.'
	26. Nesse sentido, vale citar o trecho da Nota Técnica 3/2015, de 10/3/2015 (peça 8, p. 71-77) :
	'E, apesar de, posteriormente, o Prefeito sucessor também ter apresentado outro Relatório de Cumprimento do Objeto (fl.1403) afirmando a execução completa do objeto, ambos os gestores, até o momento, não foram capazes de fornecer documentos que comprovem a execução das referidas Metas e o atingimento dos objetivos estabelecidos conforme esperado, pois, conforme já pacificado, 'o ônus da comprovação da boa e regular aplicação dos recursos recebidos recai sobre o convenente, que deve comprovar a regularidade na execução do objeto pactuado'.
	27. Verifica-se, assim, que o responsável não apresentou documentação comprobatória suficiente para demonstrar a execução física das demais metas do plano de trabalho com recursos da contrapartida, de modo a demonstrar que os objetivos e resultados estabelecidos foram alcançados. 
	28. Cabe ressaltar que tais fatos constituem irregularidade grave que justifica a imputação de responsabilidade a fim de garantir o ressarcimento integral dos danos causados ao erário federal, conforme dispõem: o art. 71, inciso II, da Constituição Federal; o art. 84 do Decreto-Lei 200/1967; o art. 8º da Lei 8.443/1992; o art. 148 do Decreto 93.872/1986; o art. 3º da Instrução Normativa TCU 71/2012 e as Portarias MDS 736/2004 e 459/2005.
	29. Diante do exposto, devem as presentes contas do responsável serem julgadas irregulares, com a condenação em débito, com fundamento nos arts. 1º, inciso I, 16, inciso III, alínea 'c', da Lei 8.443/1992, c/c os arts. 19 e 23, inciso III, e multa do art. 57 da mesma Lei, com remessa de cópia dos elementos pertinentes ao Ministério Público da União (MPU) , atendendo, assim, ao disposto no art. 16, § 3º, da Lei 8.443/1992, c/c o art. 209, § 7º, do Regimento Interno do TCU.
	30. Por fim, registra-se que, no presente caso, não houve prescrição da pretensão punitiva do TCU de dez anos indicado no art. 205 do Código Civil (Acórdão 1441/2016-TCU-Plenário, de redação do Ministro Walton Alencar Rodrigues) , tendo em vista que a citação promovida com base na instrução inicial (peça 11) interrompeu o prazo de prescrição dos fatos gerados das irregularidades (Acórdão 1638/2017-TCU-Segunda Câmara, de relatoria do Ministro José Múcio Monteiro) .
	Conclusão
	31. Diante da revelia do Sr. José Pereira de Araújo e inexistindo nos autos elementos que permitam concluir pela ocorrência de boa-fé ou de outros excludentes de culpabilidade em suas condutas, propõe-se que as contas sejam julgadas irregulares com fundamento no art. 16, inciso III, alínea 'c', da Lei 8.443/1992 e que o responsável seja condenado em débito e que lhe seja aplicada a multa do art. 57 daquele diploma legal. Propõe-se ainda a remessa de cópia dos elementos pertinentes desta TCE ao MPU.
	32. Em face da análise promovida nos itens 14 a 29 da seção 'Exame Técnico', propõe-se rejeitar as alegações de defesa apresentadas pelo Sr. José Pereira de Araújo, uma vez que não foram suficientes para sanear todas a irregularidade a ele atribuída, especificamente quanto a não comprovação da execução física do objeto do Convênio 01.0282.00/2005 e, consequentemente, do objetivos e resultados esperados.
	33. Tendo em vista que não constam dos autos elementos que permitam reconhecer a boa-fé dos responsáveis, sugere-se que as suas contas sejam julgadas irregulares, nos termos do art. 202, § 6º, do Regimento Interno/TCU, com a imputação do débito atualizado monetariamente e acrescido de juros de mora, nos termos do art. 202, § 1º, do Regimento Interno/TCU, com a aplicação da multa prevista no art. 57 da Lei 8.443/1992.
	34. Ressalta-se que o débito apurado é de R$ 457.238,60, em valores originais (R$ 906.013,83, atualizado até 30/11/2017, peça 27) , conforme Ordens Bancárias 2006OB901127, de 2/5/2005, e 2006OB904765, de 26/12/2005 (extratos bancários, peça 6, p. 240 e 313) , abatendo-se na oportunidade a quantia já ressarcida, em 21/5/2009, no valor de R$ 6.400,00 (peça 8, p. 29) .
	Proposta de encaminhamento
	35. Diante do exposto, submetem-se os autos à consideração superior, propondo-se:
	35.1. considerar revel o Sr. José Pereira de Araújo, nos termos do art. 12, § 3º, da Lei 8.443/1992, c/c o art. 202, § 8º, do Regimento Interno do TCU;
	35.2. rejeitar as alegações de defesa do Sr. José Fernando Moreira da Silva;
	35.3. julgar irregulares, nos termos dos arts. 1º, inciso I, 16, inciso III, alínea 'c', da Lei 8.443/1992 c/c os arts. 1º, inciso I, 209, inciso III, 210 e 214, inciso III, do Regimento Interno/TCU, as contas do Sr. José Pereira de Araújo, ex-prefeito de Paudalho/PE, gestões 2001-2004, 2005-2008 e 2013-2016, e do Sr. José Fernando Moreira da Silva, ex-prefeito de Paudalho/PE, gestão 2009-2012; e condená-los, solidariamente, ao pagamento das quantias a seguir especificadas, com a fixação do prazo de quinze dias, a contar da notificação, para comprovar, perante o Tribunal (art. 214, inciso III, alínea 'a', do Regimento Interno/TCU) , o recolhimento da dívida aos cofres do Tesouro Nacional, atualizada monetariamente e acrescida dos juros de mora, calculados a partir das datas discriminadas, até a data do recolhimento, na forma prevista na legislação em vigor, abatendo-se na oportunidade a quantia já ressarcida, em 21/5/2009, no valor de R$ 6.400,00: 
	Data da Ocorrência
	Valor (R$) 

	2/5/2005
	451.838,60

	26/12/2005
	5.400,00

		Valores atualizados até 30/11/2017: 906.013,83 (peça 27) 
	35.3. aplicar ao Sr. José Pereira de Araújo e ao Sr. José Fernando Moreira da Silva, individualmente, a multa prevista no art. 57 da Lei 8.443/1992 c/c o art. 267 do Regimento Interno/TCU, fixando-lhes o prazo de quinze dias, a contar da notificação, para comprovar, perante o Tribunal, o recolhimento da dívida aos cofres do Tesouro Nacional, atualizada monetariamente desde a data do acórdão que vier a ser proferido até a do efetivo recolhimento, se for paga após o vencimento, na forma da legislação em vigor;
	35.4. autorizar, desde logo, nos termos do art. 28, inciso II, da Lei 8.443/1992, a cobrança judicial das dívidas, caso não atendidas as notificações;
	35.5. autorizar desde já, caso venha a ser solicitado, o pagamento da dívida do Sr. José Pereira de Araújo e do Sr. José Fernando Moreira da Silva em até 36 parcelas mensais e consecutivas, nos termos do art. 26 da Lei 8.443/1992 c/c o art. 217 do Regimento Interno/TCU, fixando-lhes o prazo de quinze dias, a contar do recebimento da notificação, para comprovar perante o Tribunal o recolhimento da primeira parcela, e de trinta dias, a contar da parcela anterior, para comprovar o recolhimento das demais parcelas, devendo incidir sobre cada valor mensal, atualizado monetariamente, os juros de mora devidos, exceto para o valor da multa, na forma prevista na legislação em vigor; e 
	35.6. encaminhar cópia da deliberação que vier a ser proferida, bem como do relatório e do voto que a fundamentarem, ao procurador-chefe da Procuradoria da República em Pernambuco, nos termos do § 3º do art. 16 da Lei 8.443/1992 c/c o § 7º do art. 209 do Regimento Interno/TCU, para adoção das medidas que entender cabíveis."
3.	Enfim, por intermédio do Exmo. Sr. Procurador Marinus Eduardo De Vries Marsico, o MPTCU manifestou a sua parcial concordância em relação à referida proposta da unidade técnica, consignando, para tanto, o seu parecer à Peça 33 nos seguintes termos:
	" (...) Máxima vênia, parece-nos que a responsabilidade sobre as irregularidades apuradas não foi devidamente delimitada.
	Os recursos financeiros para a execução do convênio foram orçados em R$ 777.223,60, sendo R$ 457.238,60 do concedente e R$ 319.985,00 do convenente. Os valores federais foram transferidos em duas parcelas: R$ 451.838,60 em 27/4/2006 e R$ 5.400,00 em 26/12/2006. Tão logo a primeira parcela foi disponibilizada, as despesas começaram a ser realizadas, sendo que, em 31/3/2008, ainda no mandato do Sr. José Pereira de Araújo, todos os valores federais já haviam sido utilizados (extratos bancários à peça 6) . Não conseguimos identificar depósitos a título de contrapartida. 
	Independentemente da programação e da responsabilidade pelas metas fixadas no plano de trabalho, o fato é que todos os recursos federais foram aplicados pelo prefeito antecessor. Não há liame entre tais valores e as despesas realizadas na gestão do sucessor Sr. José Fernando Moreira da Silva. Conforme esclarece a unidade técnica (peça 11, item 16) , a grande maioria das despesas previa recursos federais e recursos de contrapartida. A meta 1, cuja execução seria da responsabilidade do antecessor, previa R$ 441.213,60 em gastos, sendo R$ 252.013,60 do concedente e R$ 189.200,00 do convenente. O valor integral dos recursos federais transferidos (R$ 457.238,60) foi aplicado nesta meta.
	A nosso ver, não há como imputar responsabilidade ao sucessor. Poder-se-ia até aventar a responsabilização por omissão no dever de prestar contas, mas ele não foi nem mesmo notificado na fase interna quanto a essa irregularidade e, de acordo com os autos, ele encaminhou a prestação de contas final ao convenente. Ele movimentou a conta do convênio, mas os recursos utilizados não têm relação direta com os valores federais transferidos.
 	Nesse sentido, manifestamo-nos em essência de acordo com as propostas encaminhadas pela unidade técnica à peça 28, divergindo apenas da responsabilização do Sr. José Fernando Moreira da Silva. Sugerimos o acolhimento de suas alegações de defesa e a exclusão de seu nome da relação processual."
	É o Relatório.

8.1. Roberto de Freitas Morais (OAB-PE 5.539), entre outros, representando José Pereira de Araújo;
8.2. Bruno Lopes de Santana (OAB-PE 43.026), representando José Fernando Moreira da Silva.

Procurador Marinus Eduardo De Vries Marsico.

TOMADA DE CONTAS ESPECIAL. CONVÊNIO. NÃO COMPROVAÇÃO DA BOA E REGULAR APLICAÇÃO DOS RECURSOS FEDERAIS. CITAÇÃO. REVELIA DE UM RESPONSÁVEL. ACOLHIMENTO DAS ALEGAÇÕES DE DEFESA DO OUTRO RESPONSÁVEL. EXCLUSÃO DA RESPONSABILIDADE DO PREFEITO SUCESSOR. CONTAS IRREGULARES DO PREFEITO ANTECESSOR. DÉBITO. MULTA. CIÊNCIA.

TOMADA DE CONTAS ESPECIAL (TCE)

Secretaria do TCU no Estado de Pernambuco (Sec-PE).

Trata-se de tomada de contas especial instaurada pelo então Ministério da Ciência, Tecnologia e Inovação (MCTI) em desfavor, originalmente, do Sr. José Pereira de Araújo, como então prefeito de Paudalho - PE (gestões: 2001-2004, 2005-2008 e 2013-2016) , diante da não comprovação da regular aplicação dos recursos federais repassados pelo Convênio nº 1.0282.00/2005 para o apoio ao "Desenvolvimento da Produção Agrícola - Primeira Etapa" sob o montante de R$ 777.223,60 por meio da previsão do aporte de R$ 457.238,60 em recursos federais.
2.	Como visto, a vigência do ajuste teria transcorrido de 26/12/2005 a 25/5/2009, com o prazo para a prestação de contas final fixado em 24/7/2009 (Peça 8, p. 174) .
3.	Em sintonia com os pareceres técnicos e financeiros do MCTI, o Relatório de TCE nº  3/2016, de 19/1/2016 (Peça 8, p. 133-163) , concluiu que não teria ocorrido a execução física do objeto pactuado, além de os objetivos e resultados estabelecidos não terem sido alcançados, sugerindo a responsabilização de José Pereira de Araújo pelo subsequente dano causado ao erário, por ter atuado como gestor dos aludidos recursos federais, não tendo apresentado, contudo, os documentos capazes de esclarecer as aludidas irregularidades.  
4.	No âmbito do TCU, a então Secex-PE passou a assinalar que, para além do referido ex-prefeito, o Sr. José Fernando Moreira da Silva, como prefeito sucessor (gestão: 2009-2012) , também deveria ser responsabilizado pela reparação do dano ao erário sob a totalidade dos recursos federais repassados e, assim, promoveu a citação solidária desses dois responsáveis nos seguintes termos:
	" (...) Ocorrência: não comprovação da boa e regular aplicação dos recursos federais repassados ao município de Paudalho/PE para a execução do Convênio 01.0282.00/2005.
	Condutas: 
	a) Sr. José Pereira de Araújo, ex-prefeito de Paudalho/PE, gestões 2001-2004, 2005-2008 e 2013-2016 (CPF 105.049.664-72) : empregar integralmente os recursos federais no valor de R$ 457.238,60 (em vez de apenas R$ 252.013,60) para a realização da meta 1, em desacordo com o plano de trabalho do Convênio 01.0282.00/2005, em descumprimento ao art. 93 do Decreto Lei 200/1967, ao art. 66 do Decreto 93.872/1986 e ao art. 22 da Instrução Normativa STN 1/1997; e
	b) Sr. José Fernando Moreira da Silva, ex-prefeito sucessor, gestão 2009-2012 (CPF 611.778.814-20) : não apresentar documentação complementar para comprovação da execução física das metas 2 a 7 do plano de trabalho do convênio e, consequentemente, do não alcance dos objetivos e resultados finais esperados. 
	Evidências: Parecer Técnico 14/2014, de 31/3/2014 (peça 8, p. 7-15) ; Parecer Financeiro 112/2014, de 24/11/2014 (peça 8, p. 31-40) ; Parecer Financeiro 26/2015, de 9/2/2015 (peça 8, p. 63-70) ; Nota Técnica 3/2015, de 10/3/2015 (peça 8, p. 71-77) ; e Pareceres Financeiros 77/2015 e 137/2015, de 24/4/2015 e 29/6/2015, respectivamente (peça 8, p. 93-95 e 121-125) ."
5.	A despeito, contudo, da regular citação, o Sr. José Pereira de Araújo não apresentou as suas alegações de defesa, nem efetuou, tampouco, o recolhimento do débito apurado nos autos, passando à condição de revel perante o TCU, nos termos do art. 12, § 3º, da Lei nº 8.443, de 16 1992, ao passo que o Sr. José Fernando Moreira da Silva acostou a sua defesa à Peça 23.
6.	De todo modo, após a análise final do feito, a unidade técnica propôs a irregularidade das contas de José Pereira de Araújo e de José Fernando Moreira da Silva para condená-los em débito e em multa, tendo o MPTCU anuído parcialmente a essa proposta, ao sugerir que o Sr. José Fernando Moreira da Silva deveria ser excluído desta TCE.
7.	Incorporo o parecer da unidade técnica, com os ajustes propostos pelo MPTCU, a estas razões de decidir.
8.	Em sua defesa, o Sr. José Fernando Moreira da Silva alegou, em síntese, que teria apresentado a prestação de contas do referido convênio ao então MCTI, conforme a documentação acostada aos autos, e que o Sr. José Pereira de Araújo não teria realizado a devida execução física do objeto pactuado, argumentando, ainda, que teria praticado todos os atos para o fiel cumprimento do plano de trabalho do convênio, e, assim, requereu que as suas contas sejam julgadas regulares ou regulares com ressalva, sem a eventual aplicação de multa.
9.	A então Secex-PE anotou que o responsável não havia apresentado os documentos necessários para comprovar a execução da obra nos termos acertados com o concedente, já que o então MTCI teria sugerido a total impugnação das referidas contas, ante a falta de funcionalidade do objeto pactuado e o não alcance dos objetivos avençados.
10.	O Parquet especial teria assinado, contudo, que o prefeito sucessor não deveria ser responsabilizado, até porque, em 31/3/2008 (ainda no mandato de José Pereira de Araújo) , todos os valores federais já teriam sido utilizados, em face dos extratos bancários à Peça 6.
11.	Ocorre que não seria razoável exigir a eventual conduta diversa por parte do prefeito sucessor, já que, além de ter apresentado a suscitada prestação de contas, ele não teria efetivamente gerido os aludidos recursos federais, mostrando-se adequada a proposta do MPTCU para o acolhimento das alegações de defesa desse responsável, com a sua exclusão da presente relação processual.
12.	De outra sorte, o Sr. José Pereira de Araújo deve responder pela integral reparação do aludido dano ao erário sob o valor de R$ 457.238,60, até porque, durante o seu mandato, ele eria gerido todo o valor federal repassado, mas não teria comprovado a correta utilização dos recursos púbicos, nem a necessária execução do objeto pactuado em prol da população local, deixando de evidenciar, ainda, o efetivo nexo causal entre os recursos federais transferidos e os supostos dispêndios incorridos no ajuste.
13.	Bem se sabe que a jurisprudência do TCU é firme no sentido da responsabilidade pessoal do gestor pela comprovação da boa e regular aplicação dos recursos federais recebidos mediante convênio ou instrumentos congêneres, submetendo-se todo aquele que utiliza ou gerencia recursos públicos ao dever de demonstrar o correto emprego dos valores federais, nos termos dos arts. 70, parágrafo único, e 37, caput, da Constituição de 1988 e do art. 93 do Decreto-Lei nº 200, de 25 de fevereiro de 1967 (v.g. Acórdãos 27/2004, 371/1999 e 384/1998, da 2ª Câmara, Acórdão 92/1999-TCU-Primeira Câmara, e Decisão 667/1995, do Plenário) .
14.	Por conseguinte, a ausência de elementos suficientes para demonstrar a boa e regular aplicação dos recursos federais transferidos, diante, sobretudo, da ausência do referido nexo causal, sem a necessária execução do objeto pactuado em prol da população local, dá ensejo à presunção legal de dano ao erário pela integralidade dos valores federais repassados, em face das evidências de desvio e desperdício dos recursos federais, mostrando-se adequada a proposta da unidade técnica para condenar o Sr. José Pereira de Araújo em débito e em multa. 
15.	Não se vislumbra, enfim, a prescrição da pretensão punitiva do TCU, haja vista que não houve o transcurso de mais de dez anos entre a ordem para a citação no âmbito do TCU, em 15/2/20017 (Peça 14) , e a data fatal para a prestação de contas final do ajuste, em 24/7/2009 (Peça 8, p. 174) .
16.	Eis que, por meio do Acórdão 1.441/2016 proferido pelo Plenário na Sessão Extraordinária de 8/6/2016, o TCU firmou o seu entendimento no sentido de que a prescrição da pretensão punitiva deve seguir a regra geral do prazo decenal, contado a partir do fato, em linha com o art. 205 do Código Civil brasileiro, interrompendo-se a contagem do aludido prazo com a ordem de citação, nos termos do art. 240, caput, da Lei nº 13.105 (Código Processual Civil) , de 2015. 
17.	De toda sorte, sem prejuízo do respeito a esse entendimento do Tribunal, reitero a minha ressalva já registrada em vários outros julgados do TCU no sentido de que, na ausência de lei específica, o TCU não deveria aplicar qualquer prazo prescricional sobre a referida pretensão punitiva ou, então, na pior das hipóteses, o Tribunal deveria aplicar a regra prescricional fixada pela Lei nº  9.873, de 1999, não só porque ela trata diretamente de prescrição no âmbito do direito administrativo sancionador, mas também porque, entre outras medidas, a aludida lei manda aplicar o prazo prescricional penal, quando a infração administrativa também configure crime, além de determinar expressamente que, no caso de ilícito continuado ou permanente, a contagem do prazo se inicie no dia da cessação do aludido ilícito. 
18.	Ao tempo, contudo, em que anoto essa minha posição pessoal, pugno pela pronta aplicação da multa legal em desfavor do aludido responsável, em sintonia com o aludido Acórdão 1441/2016-TCU-Plenário. 
19.	Entendo, portanto, que o TCU deve julgar irregulares as contas de José Pereira de Araújo para condená-lo ao pagamento do débito apurado nestes autos, além de lhe aplicar a subsequente multa legal, sem prejuízo de excluir a responsabilidade de José Fernando Moreira da Silva no presente feito.
	Ante o exposto, voto pela prolação do Acórdão ora submetido a este Colegiado.
TCU, Sala das Sessões, em 2 de abril de 2019.
Ministro-Substituto ANDRÉ LUÍS DE CARVALHO 
Relator